臺灣高等法院民事判決　　　　　　　　　94年度上易字第64號
上　訴　人　　甲○○
訴訟代理人　　魏早炳律師
　　　　　　　陳恩民律師
　　　　　　　魏翠亭律師
被　上訴人　　乙○○
訴訟代理人　　蔡建添
上列當事人間因返還房屋事件，上訴人對於中華民國93年9月13
日台灣新竹地方法院92年度訴字第835號第一審判決提起上訴，
本院於94年8月23日言詞辯論終結，判決如下：
  主  文
上訴駁回。
第二審訴訟費用由上訴人負擔。
  事實及理由
一、被上訴人起訴主張：緣坐落新竹市○○段1054地號土地（下
    稱系爭土地）為被上訴人所有，惟部分土地遭上訴人所有之
    新竹市○○路65號房屋（新竹市○○段368建號）無權占用
    ，為此依據所有物返還請求權，請求上訴人拆除占用部分，
    將土地返還予被上訴人。又上訴人占有被上訴人之土地，使
    被上訴人受有相當於租金之損害，而上訴人無法律上之原因
    使用被上訴人所有之土地而獲得相當於租金之利益，被上訴
    人自得本於不當得利之法律關係，請求上訴人給付自民國（
    下同）90年1月8日取得房屋所有權時起，按系爭土地申報地
    價年息10%計算相當之於租金之不當得利，並聲明：(一)上訴
    人應將坐落新竹市○○段第1054地號土地上，如原判決附圖
    （下稱附圖）紅色部分所示面積12平方公尺之建物拆除，將
    土地返還予被上訴人。(二)上訴人應給付被上訴人新台幣（下
    同）48,096元，並自93年1月8日起至返還前項土地之日止，
    按年給付被上訴人16,032元等情。原審判命上訴人應將系爭
    土地上，如原判決附圖紅色部分所示面積12平方公尺之建物
    拆除，將土地返還予被上訴人，並應給付被上訴人38,485元
    ，並自93年1月8日起至返還前揭土地之日止，按年給付被上
    訴人12,828元，且依兩造之聲請，以供擔保為條件，為准、
    免假執行之宣告，並駁回被上訴人其餘之訴。被上訴人就其
    敗訴部分，未據聲明不服，已告確定，另對於上訴人之上訴
    則聲明駁回上訴。
二、上訴人則以：被上訴人之前手鎮常德係向台灣糖業公司購買
    系爭土地，並釘有鐵椿為界，而上訴人房屋坐落之土地為同
    段1055地號，前手為田程秀妹（即上訴人之婆婆），現場之
    圍牆為田程秀妹於58年間所建，亦係依該界標而建，故被上
    訴人之前手及上訴人之前手，公認以圍牆作為雙方界線，圍
    牆興建完成後，迄今36餘年未有變動，而上訴人所有之新竹
    市○○路65號房屋及增建部分均係建於圍牆之內，且在60年
    即已完成，增建部分嗣於84年再行整修，被上訴人之前手鎮
    常德亦從未提出異議，被上訴人指稱上訴人所有之房屋無權
    占用系爭土地，顯有誤會。又據上訴人親訪新竹地政事務所
    土地測量員劉榮輝先生，其表示會造成認定界限之誤差，係
    因系爭土地於68年重測時，土地界線向上訴人之建物方向移
    動1.4公尺，上訴人之前手不知其事，未曾申請指界，即以
    重測後之界限為準，惟房屋既已完成在前，越界事由發生在
    後，被上訴人前手亦對上訴人所有之房屋越界事實視若無睹
    ，25年來未曾提出異議，如忍其始，即當全其終，被上訴人
    於87年始向其前手鎮常德受讓系爭土地，自不得請求上訴人
    拆屋，且上訴人所有之房屋現由上訴人全家居住，如判決強
    制拆除，影響上訴人居住安全及損失甚鉅等語，資為抗辯，
    並於本院聲明：(一)原判決關於上訴人敗訴部分廢棄。(二)前開
    廢棄部分，被上訴人在第一審之訴及其假執行之聲請均駁回
    。(三)第一、二審訴訟費用由被上訴人負擔。
三、兩造不爭之事實：
　　(一)查坐落新竹市○○段第1054地號土地為被上訴人所有；同
      段第1055地號土地為上訴人所有。
    (二)上開二筆土地並非相毗鄰，其間尚有同段第1076之12地號
      土地，該土地原為國有財產局所有，訴外人田義昌於84年
      11月間向國有財產局買入並過戶。
    (三)門牌號碼新竹市○○路65號（即新竹市○○段368建號）
      房屋為上訴人所有。門牌號碼中央路260號五層樓房乙棟
      ( 基地為上述1054地號）為被上訴人所有。
四、兩造爭執要旨：(一)上訴人是否無權占有被上訴人系爭土地？
    被上訴人是否得請求上訴人拆屋還地？其請求權是否為權利
    濫用？(二)被上訴人是否得請求相當租金之不當得利？金額若
    干？茲分述之：
    (一)本件上訴人係無權占有系爭土地，被上訴人得訴請拆屋還
      地，其為正當權利之行使，並非權利濫用：
      1.經查，系爭土地為被上訴人所有，有被上訴人提出之土
        地登記簿謄本一份可稽，而上訴人所有之房屋，其後方
        之增建部分，占用系爭土地如附圖紅色部分所示面積12
        平方公尺，亦據原審及本院到場履勘並囑託地政事務所
        人員及內政部土地測量局測量屬實，制有勘驗筆錄、現
        場圖、現場照片，及複丈成果圖鑑定圖等件在卷可稽（
        見原審卷第45至55頁及本院卷第78-81頁），故被上訴
        人主張其所有之土地遭上訴人所有之房屋占用之事實，
        堪認為真實。
      2.依民事訴訟法第277條規定：「當事人主張有利於己之
        事實者，就其有舉證之責任。但法律別有規定，或依其
        情形顯失公平者，不在此限」。本件系爭土地既屬被上
        訴人所有，被上訴人依據所有物返還請求權，請求上訴
        人拆屋還地，自應由上訴人就其占有使用系爭土地具有
        合法權源之事實負舉證責任，如不能舉證證明，即應認
        為其為無權占有。
      3.上訴人雖抗辯：被上訴人之前手鎮常德係向台糖公司購
        買系爭土地，並釘有鐵椿為界，而上訴人之前手田程秀
        妹於58年間所建之圍牆，即係依該界標而建，故被上訴
        人之前手及上訴人之前手，公認以圍牆作為雙方界線，
        而上訴人所有之房屋及增建部分均係建於圍牆之內，且
        在60年即已完成，雙方從未發生爭議，本件會造成認定
        界限之誤差，係因系爭土地於68年重測時，土地界線向
        上訴人之建物方向移動1.4四公尺云云。惟查：經原
        審及本院履勘現場及囑託測量結果，上訴人所有之房屋
        後方增建部分，雖建於圍牆之內，惟確實占用系爭土地
        ，占用之寬度為自建物外牆向內1.4公尺，而被上訴人
        所有之系爭土地，與上訴人所有之1055地號並非相毗鄰
        ，二筆土地之間尚有同段1076之12地號，而該1076之12
        地號原為國有財產局所有，依上訴人答辯狀所述及上訴
        人提出之土地所有權狀所示，上訴人之前手田義昌（即
        上訴人之夫）係84年11月間始向國有財產局買入過戶（
        見原審卷第23、31頁），而被上訴人之前手鎮常德係56
        年取得系爭土地所有權，上訴人之前手田程秀妹係58年
        取得1055地號土地所有權（見原審卷第90、92頁土地登
        記簿謄本），足見訴外人田程秀妹於58年興建圍牆時，
        並未取得1076之12地號所有權，則其如何主張圍牆係作
        為其與訴外人鎮常德之界限？亦足見訴外人田程秀妹當
        初興建圍牆時，即已將1076之12地號及系爭土地部分納
        入圍牆之內，致造成新竹市○○路65號房屋增建部分，
        雖位在圍牆範圍內，仍占用系爭土地之結果。訴外人
        田程秀妹雖證稱蓋主建物及增建時均有測量，惟並未提
        出任何資料為憑，又其證稱：「（問：你在蓋增建部分
        的時候，鎮常德有無找人來測量？）沒有，但是他同意
        我蓋，不然他會阻止我」。（問：他有同意你佔用他的
        土地嗎？）我沒有佔用他的土地」（見同前卷第103至
        104頁）。依證人上開陳述，其並不知所建造之房屋有
        占用系爭土地之情事，被上訴人之前手即訴外人鎮常德
        亦未請人測量，自難僅憑鎮常德消極未予阻止之事實，
        推認訴外人鎮常德知其越界而未表示異議。另證人即該
        里之里長彭乞雖證稱：「（問：現場的圍牆當初依據什
        麼範圍蓋的？）是每一個土地買受人照他自己的部分蓋
        起來的，各人蓋各人的，我的土地也是跟台糖買的，買
        的時候每個人買到的範圍有用鐵柱插在地上，不可能會
        佔用到別人的土地」（見同前卷第105頁）。惟其稱上
        訴人所有之房屋不可能占用系爭土地云云，為其個人意
        見，且與原審及本院實地測量之結果顯有不符，亦不足
        採為有利上訴人之證據。至於上訴人主張系爭土地於
        68 年重測時，土地界線向上訴人所有之房屋方向移動
        1. 4 公尺，始造成糾紛部分，並未提出地籍圖重測之
        相關資料為證，尚難憑信，退步言之，縱認重測時確有
        發生界址變動之情形，惟主管機關辦理地籍圖重測，係
        因日據時期所測繪之地籍圖延續使用迄今，因地籍原圖
        破損、滅失、比例尺變更或原測量技術不夠精確等情形
        ，造成地籍圖與實地使用現況未盡一致，為建立正確的
        地籍測量成果，確實釐整地籍，杜絕經界糾紛，保障人
        民合法產權，始辦理地籍圖重測，並經一定之指界、測
        量、公告等程序始告確定，上訴人之前手既未於地籍圖
        重測時提出爭執，於本件訴訟中亦未舉證證明重測後之
        地籍圖有何謬誤之處，自應以目前之地籍圖決定兩造土
        地之界線，上訴人所辯均不足採信。
      4.上訴人又辯稱：上訴人所有之房屋現為全家居住使用，
        如遭判決一部拆除，將影響居住安全及損失甚鉅云云，
        惟查，上訴人之房屋占用系爭土地部分，為後方之增建
        部分（該增建部分寬度為2.77公尺，而占用系爭土地部
        分寬度為1.4公尺），不在原建築執照核准之範圍內，
        而增建部分一樓係作為儲藏室，二樓作為廚房、廁所使
        用（見原審及本院勘驗筆錄及照片），原審及本院認為
        增建部分既在原核准建築房屋完工後再行加蓋，原建物
        本具有一定之結構安全及功能，則增建部分拆除後應不
        致影響原建物之結構安全。
      5.上訴人復辯稱：被上訴人訴請拆屋還地，係屬權利濫用
        云云。
        惟按「民法第148條規定行使權利，不得以損害他人為
        主要目的，若當事人行使權利，雖足使他人喪失利益，
        而苟非以損害他人為主要目的，即不在該條所定範圍之
        內。出租人出售租賃物，因承租人出價過低，乃轉售他
        人，圖多得售三、四千元，其行為僅圖利己，要非以損
        害他人為主要目的，依上說明，顯無該條適用之餘地」
        。最高法院45年台上字第105號著有判例。又「系爭建
        物敷地之所有權屬於被上訴人，而上訴人占有該建物敷
        地分別建蓋房屋，又無正當權源，則被上訴人提起請求
        拆屋還地之訴，自為法之所許，殊無權利濫用之可言」
        。最高法院46年台上字第549號判決亦闡釋甚明，經查
        系爭土地面積259平方公尺，有土地登記簿謄本附卷可
        稽（見原審卷第6頁），被上訴人已建造五層樓房屋乙
        棟，業經本院現場履勘屬實，依建築法規之規定，土地
        建築房屋，必須保留一定比例之法定空地，若法定空地
        不足，建管單位將停發使用執照，建物經登記後法定空
        地不得再增建建物，亦不得將法定空地單獨出售，此為
        兩造所不爭，查上訴人所占有系爭土地部分面積雖小，
        但係屬被上訴人，上開建物必須保留之法定空地，亦為
        上訴人所不爭，上訴人占用部分若未拆除返還，勢必影
        響被上訴人建物之合法性，及將來出售之障，對被上
        訴人不公平。另上訴人之房屋占用系爭土地部分，係其
        原有房屋後方之增建部分（該增建部分寬度為2.77公尺
        ，而占用系爭土地部分寬度為1.4公尺）業經地政機關
        測量附有成果圖如附圖，並經本院勘驗現場無訛，並非
        原建物本身，亦即非屬原建物之建造執照核准範圍之內
        ，其原有建物既能取得建造執照，並辦理建物所有權登
        記第一次登記，本具有一定之結構安全及功能（包括地
        下化糞池），增建部分係在原建物完工後再行加蓋，予
        以拆除並不致影響其原建物之結構安全。且上訴人違法
        增建，拆除違建，不但為其法律上所應為之義務，且拆
        除面積12平方公尺，方法簡單，費用不多，當不致對上
        訴人造成太大之負擔，上訴人抗辯被上訴人請求拆屋還
        地，顯然係權利濫用云云，並不可採。
      6.按民法第767條規定：「所有人對於無權占有或侵奪其
        所有物者，得請求返還之。對於妨害其所有權者，得請
        求除去之。有妨害其所有權之虞者，得請求防止之」。
        上訴人既無法舉證其有使用系爭土地之合法權源，被上
        訴人本於物上請求權，請求上訴人拆除房屋，將房屋坐
        落之土地返還予被上訴人，自屬正當，應予准許。
　　(二)被上訴人得請求相當租金之不當得利：
      1.依民法第179條規定：「無法律上之原因而受利益，致
        他人受損害者，應返還其利益」。又最高法院61年台上
        字第1695號判例謂：「依不當得利之法則請求返還不當
        得利，以無法律上之原因而受利益，致他人受有損害為
        其要件，故其得請求返還之範圍，應以對方所受之利益
        為度，非以請求人所受損害若干為準，無權占有他人土
        地，可能獲得相當於租金之利益為社會通常之觀念．．
        ．」。故被上訴人依據不當得利之法律關係，請求上訴
        人給付自取得房屋所有權即90年1月8日起至返還系爭土
        地為止，相當於租金之不當得利，亦為正當。
      2.至於不當得利之金額，依土地法第79條第1項規定：「
        城市地方房屋之租金，以不超過土地及其建築物申報總
        價年息百分之十為限」。另依同法第105條規定，前開
        規定於租用基地建築房屋均準用之。又依最高法院49年
        台上字第1230號判例：「土地法第97條及實施都市平均
        地權條例第42條、第43條，關於房屋及基地計收租金之
        規定，於損害賠償事件雖非當然一體適用，然亦未嘗不
        可據為計算賠償之標準」，另最高法院68年台上字第30
        71號判例謂：「基地租金之數額，除以基地申報地價為
        基礎外，尚須斟酌基地之位置，工商業繁榮之程度，承
        租人利用基地之經濟價值及所受利益等項，並與鄰地租
        金相比較，以為決定，並非必達申報總地價年息百分之
        十最高額」。本院審酌系爭土地面臨新竹市○○路，為
        三線道，斜對面為新竹風城購物中心，附近有寶來證券
        、新竹商銀、陽信商銀等金融機構，工商繁榮，生活機
        能完整，惟上訴人占用之部分在系爭土地後方，並未直
        接臨路等情（見原審卷第47頁及本院卷第34頁勘驗筆錄
        ），認為被上訴人請求相當於租金之不當得利數額，以
        按系爭土地申報地價年息百分之八計算為適當，逾此部
        分則屬過高。查系爭土地90年至93年之申報地價均為每
        平方公尺13363元，有被上訴人提出之地價謄本一份在
        卷足稽（見原審卷第66頁），據此計算，上訴人自90年
         1月8日至93年1月7日止，應返還之不當得利為38,485
        元（13,363×12×8％×3＝38,485，元以下四捨五入，
        下同），另自93年1月8日起至返還土地之日止，按年給
        付被上訴人12,828元。
五、綜上所述，本件被上訴人本於所有物返還請求權及不當得利
    之法律關係，求為判命上訴人應將系爭土地上，如附圖紅色
    部分所示面積12平方公尺之建物拆除，將土地返還於被上訴
    人，並給付被上訴人38,485元，於法有據，應予准許，原審
    判決被上訴人此部分勝訴，核無不合，應予維持，上訴論旨
    ，仍執陳詞，斤斤指摘原判決此部分不當，聲明廢棄改判，
    為無理由，應予駁回上訴。
六、據上論結，本件上訴為無理由，爰判決如主文。
中　　華　　民　　國　　94　　年　 　9　　月　　6　　日
　　　　　　　　　　　民事第16庭審判長法　官  黃騰耀
　　　　　　　　　　　　　　　　      法　官  許文章
　　　　　　　　　　　　　　　　      法　官  郭松濤
正本係照原本作成。
不得上訴。
中　　華　　民　　國　　94　　年　 　9　　月　　8　　日
　　　　　　　　　　　　　　　　　　　書記官  方素珍
